臺灣臺南地方法院民事判決　　　　　　　　　　　　　九十三年度訴字第三七八號
　　原　　　告　　台南縣政府
　　法定代理人　　庚○○
　　原　　　告　　台南縣新化鎮公所
　　法定代理人　　戊○○
　　共　　　同
　　訴訟代理人　　蘇新竹律師
　　複 代 理人　　張清富律師
　　被　　　告　　己○○
　　兼
　　訴訟代理人　　丁○○
　　被　　　告　　丙○○○
　　　　　　　　　甲○○
　　訴訟代理人　　乙○○
右當事人間請求返還土地事件，經本院於民國九十三年十一月十一日言詞辯論終結，
判決如左：
    主    文
被告己○○、丁○○應將坐落台南縣新化鎮○○段三九六地號土地，如附圖一所示之
Ｃ部份、面積零點零壹肆壹壹貳公頃土地，交還予原告台南縣政府。
被告甲○○、丙○○○應將坐落台南縣新化鎮○○段三七九之一地號，如附圖二所示
Ｆ部分、面積零點零零玖參伍玖貳壹公頃土地，及附圖三所示Ａ部份、面積零點零零
壹零貳肆公頃土地，交還予原告台南縣新化鎮公所。
訴訟費用由被告己○○、丁○○負擔三分之一；餘由被告甲○○、丙○○○負擔。
第一、二項判決之履行期間為陸個月。
本判決第一項於原告台南縣政府以新臺幣壹佰萬元供擔保後得假執行。
本判決第二項於原告台南縣新化鎮公所以新臺幣壹佰陸拾貳萬伍仟元供擔保後得假執
行。
    事實及理由
一、程序方面：
（一）被告己○○、丁○○均經合法通知，未於最後言詞辯論期日到場，查無民事訴
      訟法第三百八十六條各款所列情形，茲依原告之聲請，由其一造辯論而為判決
      。
（二）按訴狀送達後，原告不得將原訴變更或追加他訴，但請求基礎事實同一、不甚
      礙被告之防禦及訴訟之終結者，不在此限，民事訴訟法第二百五十五條第一項
      第二款、第七款定有明文。原告台南縣新化鎮公所於民國九十三年十月十一日
      以書狀追加被告丙○○○應與被告甲○○將坐落台南縣新化鎮○○段三七九之
      一地號，如起訴狀附圖二所示Ｆ部分面積零點00000000公頃土地，及
      附圖三所示Ａ部份、面積零點零零壹零貳肆公頃土地，交還予原告台南縣新化
      鎮公所。查被告丙○○○為被告甲○○之配偶，其所以占有上開土地之原因事
      實均與被告甲○○相同，此由被告丙○○○九十三年十一月三日之答辯狀中稱
      ：其他答辯事實理由均引用被告甲○○之答辯事由可稽，是原告台南縣新化鎮
      公所所為之追加，應尚未妨礙被告丙○○○之防禦與訴訟終結，而合於前揭規
      定，應予准許，先予敘明。至被告丙○○○所稱，前案即本院新市簡易庭八十
      八年度新簡字第二五四號民事案件中，並未將被告丙○○○列入被告，要求返
      還房屋，故本案亦應不予列入云云，然查前開案件與本案，係屬分別不同之二
      案件，原、被告自無必須完全相同之理，故原告台南縣新化鎮公所於本案訴訟
      進行中，追加共同占用之被告丙○○○為被告之一，亦與前開案件無涉，是其
      就此所辯，尚有誤會，附此敘明。
二、原告起訴主張：
（一）按「所有人對於無權占有或侵奪其所有物者，得請求返還之」，民法第七百六
      十七條定有明文；另「查無權占有基地上建物之人，自亦無權占有建物之基地
      ，縱基地所有人對該建物之回復請求權已罹於時效而消滅，然該無權占有人僅
      取得拒絕交還建物之抗辯權，非謂其對基地之無權占有，即變為合法占有，其
      占有建物之時效利益，不能擴及於基地之占有，進而拒絕交還基地」，有最高
      法院八十三年度第七次民事庭會議決議及八十七年台上字第二一六九號判決足
      資參照。查被告己○○、丁○○之被繼承人白皎及被告甲○○等人均無權占用
      門牌號碼台南縣新化鎮○○街四五巷十一號及台南縣新化鎮○○街五三號建物
      ，而經案外人台南縣警察局訴請渠等遷讓房屋，惟因系爭建物未為保存登記，
      當時白皎及被告甲○○主張消滅時效，鈞院以八十九年度簡上字第一六六號判
      決台南縣警察局敗訴確定在案。
（二）然白皎所占用門牌號碼台南縣新化鎮○○街四五巷十一號建物，係坐落於台南
      縣新化鎮○○段三九六地號土地，此事實業經鈞院八十八年度新簡字第二五四
      號卷測量屬實，而新安段三九六土地為原告台南縣政府所有；另被告甲○○、
      丙○○○占用之門牌號碼台南縣新化鎮○○街五三號建物係坐落於台南縣新化
      鎮○○段三七九之一地號土地，上揭土地為原告台南縣新化鎮公所所有，是被
      告等就其目前無權占用之建物雖得主張時效消滅而取得拒絕交還建物之抗辯權
      ，然揆諸前揭法文及判決意旨，被告等人對於各該建物占用之基地仍屬無權占
      有，爰依民法第七百六十七條規定行使所有物返還請求權，提起本件訴訟。本
      件被告己○○、丁○○、甲○○、丙○○○等人所占用基地面積，業經鈞院八
      十八年度新簡字第二五四號及八十九年度簡上字第一六六號判決測量在案，有
      各該判決附圖可稽，原告爰引用該判決附圖，並請鈞院調取該案卷即明。另被
      甲○○、丙○○○房屋遮雨棚占用原告新化鎮公所基地面積為○．○○一○二
      四公頃，亦經鈞院九十三年十月八日複丈測量在卷。至於被告丁○○主張並未
      占用系爭台南縣新化鎮○○段三九六號地號土地，惟其仍和被告己○○共同居
      住座落上開土地上之新化鎮○○街四十五巷十一號房屋，此有被告九十三年八
      月十七日之答辯書狀可稽，則其主張未占用原告土地，應不足採。另被告等認
      最高法院八十七年台上字第二一六九號判決係指房地同屬一人所有，且無同意
      他人使用始有適用，與本件之情況不同，不得相提並論云云，然八十七年台上
      字第二一六九號判決並未指明需基地及房屋同屬一人始有適用，被告顯然誤會
      。又被告辯稱原告將系爭土地交台南縣警察局使用，二者之間有使用借貸關係
      ，在未合法終止該使用借貸關係前，原告不得向被告請求返還。然被告丁○○
      、己○○自認其被繼承人白皎生前為軍人，後服務於新化分局，獲配給宿舍而
      使用系爭土地，但白皎業已死亡，自無再使用系爭土地之權利，其繼承人之被
      告為無權占有至明。而被告甲○○自認為職業軍人，核與台南縣警察局毫無關
      聯，則其與配偶丙○○○自始即無使用系爭土地及房屋之合法權源，雖其對房
      屋因時效完成而不負返還責任，但依前揭最高法院八十三年度第七次民事庭會
      議決議及八十七年台上字第二一六九號判決意旨，被告之時效利益不能擴及房
      屋之基地，仍應負交還基地之責，被告辯稱非無權占有，並不足採。
（三）聲明：除供擔保之金額外，如主文所示。
三、被告己○○、丁○○部分之抗辯：
（一）被告己○○、丁○○之被繼承人白皎並無向台南縣警察局借用宿舍，而係白皎
      之原服務單位台灣省保安司令部（警備總司令部之前身）於民國三十八年向當
      時宿舍之所有權人台灣省政府財政廳商借，作為保安司令部宿舍之用，並非個
      人所租借，而租借之所有權人亦非台南縣警局，又白皎於五十四年奉派於保安
      司令部台南縣調查組服務，其職責為配合台南縣警察局及新化分局偵辦一般刑
      事案件，其服務單位即在新化分局內，在戒嚴時期，即具司法警察之身分，按
      當時台灣警務人員配住宿舍管理實施辦法，配給宿舍居住，並無任何違法。白
      皎既是警務人員，並在新化分局任內退休（民國六十四年服務年資屆滿退休）
      ，按公務人員事務管理規則，於七十二年四月二十六日修正前已獲配住，不受
      職務調動影響，可直住到本人退休，終老及配偶死亡，子女成年前，此有中央
      機關學校國有眷舍房地處理辦法在案可查，而今白皎之配偶即被告己○○尚健
      在，居住於此眷舍房地，又有何違法佔用之嫌。
（二）按白皎長期居住於此，長達四十年，依民法第七百六十九條、第七百七十條等
      規定，及最高法院六十年度台上字第四一九五號判例，被告可依法提起請求登
      記為地上所有權人。原告既提出返還土地之訴訟，被告不須提出宿舍之借出證
      明，何況地上物之訴訟，已於鈞院八十九年度簡上字第一六六號民事判決判決
      台南縣警察局敗訴，有案可查，何況白皎之原任職單位，歷經改制及裁撤，所
      有資料均已經消滅，但知道確有一定之法定程序安排眷舍居住，白皎一直在警
      界服務，雖具有軍警雙重身分，但一直是具警務人員之身分，此乃時代之產物
      ，應由原告舉證證明，白皎之原服務單位並沒有向台南縣警察局租借，否則對
      於被告不公，有違法律公平之原則。
（三）且原告台南縣政府所有之台南縣新化鎮○○段三九六地號土地，及原告台南縣
      新化鎮公所所有之同段三七九之一地號之土地均係同意台南縣警察局使用。依
      鈞院八十九年度簡上字第一六六號民事判決，認台南縣警察局並無對被告等人
      提出遷出系爭土地上房舍之權，被告等人即非無權使用該房舍及該範圍之土地
      ，是原告既應對台南縣警察局忍受該房舍於系爭土地上使用，對非無權使用該
      些房舍之被告，不應認為係無權占用土地。原告雖舉最高法院八十七年度台上
      字第二一六九號判決等認其得以土地所有權人主張交還土地，惟查該判決係指
      房地同屬一人，且無同意他人使用之情形，與本件之事實不同，應不得併論。
      又原告既將系爭土地交由台南縣警察局使用，其等間自有使用借貸關係，則在
      未合法終止該使用借貸關係前，原告應不得向台南縣警察局主張返還土地，既
      不得向台南縣警察局請求返還，則對台南縣警察局勿庸負返還義務之被告，應
      亦不得請求返還方是。且當時是台南縣警察局同意被告等使用系爭土地，所以
      原告應是向台南縣警察局請求。
（四）又現今新化分局之宿舍所居住者均為警務退休人員及其配偶，而若原告依法請
      求返還土地之相關規定提出訴訟，非僅對原告一家有雙重標準，鑑於法律之公
      平原則下對被告有不公及損及被告利益之實，亦有圖利特定人事之嫌。
（五）聲明：原告之訴及假執行之聲請均駁回。
四、被告丙○○○、甲○○部分：
（一）被告甲○○是職業軍人，民國四十六年原任職於新化鎮虎頭埤陸軍軍區，當初
      是奉上級口諭，以眷村條例配舍於台南縣新化鎮○○街五三號，於四十六年十
      月三日至戶政事務所辦理遷入（當時和平街五三號房屋已有五戶遷入，而全為
      軍人），又在台南縣警察局於八十八年四月二十一日提起房屋訴訟期間，曾遷
      出又遷入，之後又有訴外人宋嘉玉等四人陸續遷入，證明和平街五三號建物與
      原告土地及被告上級單位應有達成協議使用借貸關係，如沒有使用借貸之關係
      ，理當台南縣警察局及原告應行文戶政事務所禁止任何人遷入，至於房屋借用
      證明，原告及台南縣警察局管理單位並未發放予被告。
（二）原告台南縣新化鎮公所在台南縣警察局八十八年四月二十一日提起房屋訴訟案
      前一年間，因新化消防隊要原地重建（現已另覓他地完工），原告法定訴訟代
      理人戊○○鎮長、及所屬新化消防隊蔡分隊長，曾多次召集和平街五三號所有
      住戶協調搬遷補償事宜，被告事後才知土地所有權為原告（原以為台南縣警察
      局），在不知情況並非有佔有或侵奪之事實，且原告台南縣新化鎮公所五十年
      來，如未與台南縣警察局有使用借貸關係，為何沒主張請求返還土地而反與被
      告丙○○○、甲○○協調搬遷補償事宜。
（三）原告台南縣新化鎮公所及台南縣警察局同為國家公務機關，對所屬建物及土地
      管理不當，又原告台南縣新化鎮公所既將系爭土地交由台南縣警察局使用，而
      以最高法院八十七年度台上字第二一六九號判決主張，台南地方法院八十九年
      度簡上字第一六六號民事判決被告勝訴，認定占用之房屋已逾十五年請求時效
      ，並非佔有侵奪事實，要求被告丙○○○、甲○○遷出返還土地，對百姓實有
      不公，被告甲○○現年事已高，並非不返還房屋，而是被告甲○○為軍職配舍
      ，理當依國軍軍眷業務處理辦法第三十一條第一項第二款情形下返還。
（四）又被告丙○○○是被告甲○○之配偶，戶籍遷入與被告甲○○同，有戶籍謄本
      為憑。被告丙○○○主張房屋部分所有權人台南縣警察局於八十九年六月二十
      七日台灣台南地方法院新市簡易庭八十八年度新簡字第二五四號起訴案件，並
      未列入要求返還房屋，原告追加被告丙○○○之事由為共同占有顯有誤會，另
      主張系爭房屋之占有事實，已逾十五年之請求權時效，應仍屬合法配住，其他
      答辯事實理由同被告甲○○。
（五）原告之訴及假執行之聲請均駁回。
五、兩造所不爭執之事實：
（一）本件原告台南縣政府主張被告己○○、丁○○現因共同居住於門牌號碼為台南
      縣新化鎮○○街四十五巷十一號房屋內，而占有上開房屋所坐落之基地，即原
      告台南縣政府所有，台南縣新化鎮○○段三九六地號土地上，如附圖一所示之
      Ｃ部份，面積零點零壹肆壹壹貳公頃之土地，業據其提出台南縣新化鎮○○段
      三九六地號土地之登記簿謄本、本院新市簡易庭八十八年度新簡字第二五四號
      民事卷內之台南縣新化地政事務所八十八年六月二十八日所二丈字第二六０號
      土地複丈成果圖（即附圖一）各一件為證，並經被告兼被告己○○之訴訟代理
      人丁○○到庭所不爭執（本院九十三年八月十七日準備程序筆錄參見），復經
      本院於九十三年十月八日依職權至現場履勘屬實，並有勘驗筆錄一件附卷可稽
      ，亦經本院依職權調取本院新市簡易庭八十八年度新簡字第二五四號民事卷核
      閱無誤，應堪信為真實。
（二）本件原告台南縣新化鎮公所主張被告甲○○、丙○○○現因共同居住於門牌號
      碼為台南縣新化鎮○○街五三號之房屋內，而占有上開房屋所坐落之基地，即
      原告台南縣新化鎮公所所有，台南縣新化鎮○○段三七九之一地號土地，如附
      圖二所示Ｆ部分面積零點00000000公頃土地；及雨遮部分占有如附圖
      三所示之Ａ部份，面積零點零零一零二四公頃之土地，業據其提出台南縣新化
      鎮○○段三七九之一地號土地之登記簿謄本、本院八十九年度簡上字第一六六
      號民事卷內之台南縣新化地政事務所八十九年十二月十八日所法囑土字第五七
      五００號土地複丈成果圖（即附圖二）各一件為證，並經被告甲○○、丙○○○之訴訟代理人乙○○到庭所不爭執，復經本院於九十三年十月八日依職權至
      現場履勘屬實，並有勘驗筆錄、及台南縣新化地政事務所九十三年八月二十四
      日法囑土所二丈字第三七二號土地複丈成果圖（即附圖三）各一件附卷可稽，
      亦經本院依職權調取本院八十九年度簡上字第一六六號民事卷核閱無誤，應堪
      信為真實。
六、本件兩造主要爭執要點在於：被告等人占有上開系爭土地及坐落其上之建物，是
    否屬於有權占有？及倘未辦理保存登記之建物回復請求權業已罹於時效而不得請
    求返還建物，土地所有權人是否仍得基於所有物返還請求權，請求返還基地？以
    下悉述之：
（一）被告己○○、丁○○之部分：被告己○○、丁○○雖抗辯稱，其等為上開土地
      及建物之有權占有人，係基於被繼承人白皎（於九十年八月二十三日死亡）而
      來，而白皎係因原服務單位台灣省保安司令部（警備總司令部之前身）於三十
      八年向當時宿舍之所有權人台灣省政府財政廳商借，作為保安司令部宿舍之用
      ，而白皎於五十四年奉派於保安司令部台南縣調查組服務，其職責為配合台南
      縣警察局及新化分局偵辦一般刑事案件，其服務單位即在新化分局內，並按當
      時台灣警務人員配住宿舍管理實施辦法，配給宿舍居住，直至六十四年服務年
      資屆滿退休後，再按公務人員事務管理規則，於七十二年四月二十六日修正前
      已獲配住，不受職務調動影響，可直住到本人退休，終老及配偶死亡，子女成
      年前，此有中央機關學校國有眷舍房地處理辦法在案可查，而今被告己○○即
      白皎之配偶尚健在，居住於此眷舍房地，自應屬有權占有，並據提出白皎之死
      亡證明書、繼承系統表、戶籍謄本、及台南縣警察局新化分局員警輔建住宅現
      住戶名冊（含職別：退伍中校，姓名：白皎：居住年月：五十四年三月）附於
      本院新市簡易庭八十八年度新簡字第二五四號民事卷內（第六十六頁）可證。
      惟查：白皎生前確並非係任職於台南縣警察局之「員警並於任內退休」，而係
      「軍職中校退伍」，亦未曾獲台南縣警察局合法配住宿舍，領有證明文件等情
      ，乃被告二人所不爭執，故其居住於台南縣警察局所管領之系爭建物內，並無
      合法正當之使用權源，自亦無被告所抗辯之【台灣警務人員配住宿舍管理實施
      辦法】、【公務人員事務管理規則】、或【中央機關學校國有眷舍房地處理辦
      法】等法規之適用，至於人事行政局七十四年臺人政肆字第一四九二七號函所
      適用之對象，乃「退休」而非「退伍」之人員。且該等退休人員須於任職各該
      管理配住宿舍之機關（在本案則為台南縣警察局）之職務上退休，始有該函之
      適用，若自始即非管理配住宿舍之機關人員，自無該函之適用，其理自明。而
      被告己○○、丁○○雖又辯稱，其所居住之台南縣新化鎮○○街四十五巷十一
      號房屋係屬於前台灣省保安司令部合法配住予白皎之職務宿舍，惟此業經原告
      所否認，被告二人復無法提出其他任何積極具體事證以玆證明，系爭建物之管
      領機關即台南縣警察局確有同意將系爭建物作為前台灣省保安司令部之職務宿
      舍，故被告二人就此部份之抗辯，亦難採信。而被告己○○、丁○○雖復辯稱
      ：白皎之原任職單位，歷經改制及裁撤，所有資料均已經消滅，但知道確有一
      定之法定程序安排眷舍居住，白皎一直在警界服務，雖具有軍警雙重身分，但
      一直是具警務人員之身分，此乃時代之產物，應由原告舉證證明，白皎之原服
      務單位並沒有向台南縣警察局租借，否則對於被告不公，有違法律公平原則云
      云。然查：白皎倘確係經有權機關合法配住宿舍者，此自屬有利於被告己○○
      、丁○○之事實，依民事訴訟法第二百七十七條之前項規定，自應由被告己○○、丁○○就其事實負舉證之責任，且倘係合法配住，應有證明文件留存於被
      告己○○、丁○○處可資提供，反之，若確係未依合法程序配住者，則自無證
      明文件留存，原告亦無可能舉證證明之，故由被告己○○、丁○○負舉證責任
      ，並無顯失公平之處，亦與民事訴訟法第二百七十七條之但書規定未合。此外
      ，被告己○○、丁○○復辯稱：現今新化分局之宿舍所居住者均為警務退休人
      員及其配偶，而若原告依法請求返還土地之相關規定提出訴訟，非僅對原告一
      家有雙重標準，鑑於法律之公平原則下，對被告有不公及損及被告利益之實，
      亦有圖利特定人事之嫌云云，然查，前案中，台南縣警察局不僅對於本案被告
      己○○、丁○○、及被告甲○○二戶提出訴訟，亦曾對於其他占用建物之人提
      起訴訟，並多有獲得勝訴判決，此亦乃本院依職權調取本院八十九年度簡上字
      第一六六號民事卷核閱無誤，僅因上開案件之原告即台南縣警察局對於本案被
      告己○○、丁○○、及被告甲○○等人之部分敗訴，始再由本案之原告即土地
      之所有權人台南縣政府及台南縣新化鎮公所分別再行起訴，故被告己○○、丁○○稱有雙重標準或圖利特定人事之嫌云云顯有誤會，尚難採信，且縱使尚有
      其他非法占用宿舍未還者尚未經起訴追討，被告己○○、丁○○亦不因此而成
      為有權占有系爭土地之人，且得以此作為拒絕返還土地之依據。末查，白皎生
      前確係屬無權占有系爭建物等事實，已經本院八十九年度簡上字第一六六號民
      事判決同此認定，而繼承白皎繼續占用該建物之被告己○○、丁○○，自亦同
      屬無權占有，應屬無疑。
（二）被告丙○○○、甲○○部分：被告丙○○○、甲○○雖辯稱，被告甲○○是職
      業軍人，民國四十六年原任職於新化鎮虎頭埤陸軍軍區，當初是奉上級口諭，
      以眷村條例配舍於台南縣新化鎮○○街五三號，於四十六年辦理遷入，其內全
      為軍人。而被告丙○○○是被告甲○○之配偶，戶籍遷入與被告甲○○同，在
      八十八年期間曾遷出又遷入，之後又有宋嘉玉等四人陸續遷入，證明和平街五
      三號建物與原告土地及被告上級單位應有達成協議使用借貸關係，如沒有使用
      借貸之關係，理當台南縣警察局及原告應行文戶政事務所禁止任何人遷入，至
      於房屋借用證明，原告及台南縣警察局管理單位並未發放予被告。原告在八十
      八年間才知土地所有權為原告，原以為台南縣警察局，在不知情況並非有佔有
      或侵奪之事實，且原告五十年來如未與台南縣警察局有使用借貸關係，為何沒
      主張請求返還土地，而與被告協調搬遷補償事宜云云，雖據提出陸海空軍軍官
      退伍令一件附於本院新市簡易庭八十八年度新簡字第二五四號民事卷內（第二
      四六頁）可證，故可知被告甲○○確非係任職於台南縣警察局之員警並於任內
      退休，而係軍職中校退伍，亦未曾獲台南縣警察局合法配住宿舍，領有證明文
      件等情，乃被告丙○○○、甲○○所不爭執，故其居住於台南縣警察局管領之
      系爭建物內，並無合法正當之使用權源。至被告丙○○○、甲○○抗辯稱所居
      住之台南縣新化鎮○○街五三號建物係奉上級口諭，以眷村條例配舍云云，業
      經原告所否認，被告丙○○○、甲○○固提出戶籍謄本為證，然查，戶籍謄本
      僅能證明有遷入占用之事實，惟不能遽作為被告丙○○○、甲○○係有權合法
      占有之有效證明文件，至於之後又有宋嘉玉等四人陸續遷入，縱表示台南縣警
      察局及原告台南縣新化鎮公所管理國有財產確有未盡周延之疏失，惟尚難以此
      遽論原告台南縣新化鎮公所與被告甲○○之上級單位（陸軍軍區），就系爭土
      地及坐落其上之建物，已有成立使用借貸之關係，此外，被告丙○○○、甲○○復無法提出其他任何積極具體事證足以證明，該建物之管領機關即台南縣警
      察局確有同意將該建物作為陸軍軍區之職務宿舍，故被告丙○○○、甲○○此
      部份之抗辯，亦難採信。此外，被告丙○○○、甲○○所辯稱，被告二人現年
      事已高，並非不返還房屋，而是軍職配舍理當依國軍軍眷業務處理辦法第三十
      一條第一項第二款情形下返還云云，然查，被告丙○○○、甲○○所提出之條
      文實乃公告修正「國軍軍眷業務處理辦法」修正條文草案中第三十一條第二款
      （被告甲○○於九十三年八月十七日之答辯狀附件二參照）之誤引，再者，被
      告丙○○○、甲○○所提之上揭【修正條文草案】迄今並未通過，且該【國軍
      軍眷業務處理辦法】業已於九十一年十二月三十日公佈廢止，此乃本院依職權
      所知之事項，故被告引用此業經廢止之法律及修正草案作為抗辯，亦無理由，
      尚難採信。至被告二人年事已高，及對於土地、建物之所有權人均係事後知悉
      云云，亦非得據此作為被告丙○○○、甲○○係屬合法占用系爭房屋及土地之
      事由。而被告甲○○係屬無權占有系爭建物，亦經本院八十九年度簡上字第一
      六六號民事判決同此認定，而隨同被告甲○○遷入該房屋之配偶即被告丙○○○自亦同屬無權占有，應屬無疑。
（三）被告四人均辯稱：前案即本院八十九年度簡上字第一六六號民事判決業已判決
      該案原告即台南縣警察局敗訴，則該未辦理保存登記之建物之所有物返還請求
      權業既已罹於時效而不得請求返還建物，土地所有權人自亦不得基於所有物返
      還請求權請求返還基地云云，然按所有人對於無權占有或侵奪其所有物者，得
      請求返還之，民法第七百六十七條定有明文；再按無權占有基地上建物之人，
      自亦無權占有建物之基地，縱基地所有人對該建物之回復請求權已罹於時效而
      消滅，然該無權占有人僅取得拒絕交還建物之抗辯權，非謂其對基地之無權占
      有，即變為合法占有，其占有建物之時效利益，不能擴及於基地之占有，進而
      拒絕交還基地，此亦有最高法院八十三年度第七次民事庭會議決議，及八十七
      年台上字第二一六九號判決可資參照。依照前揭法條規定及決議內容，被告己○○、丁○○之被繼承人白皎，及被告甲○○，無權占用門牌號碼台南縣新化
      鎮○○街四五巷十一號及台南縣新化鎮○○街五三號建物，縱訴外人即台南縣
      警察局之起訴，已因系爭建物係屬未保存登記，而建物之回復請求權已罹於時
      效而消滅，而遭判決敗訴確定（此有本院八十九年度簡上字第一六六號民事判
      決可稽），然該無權占有人僅取得拒絕交還建物之抗辯權，非謂其對基地之無
      權占有，即得變為合法占有，其占有建物之時效利益，不能擴及於基地之占有
      ，進而拒絕交還基地，故被告等人尚難以前開對於建物之勝訴判決作為有權拒
      絕返還土地之事由。此外，被告雖辯稱最高法院八十七年台上字第二一六九號
      之判決，限於房、地同屬一人所有，且無同意他人使用之情形始有適用，與本
      件之情況不同，不得相提並論云云，然細繹最高法院八十七年台上字第二一六
      九號判決並未加註如被告等人所稱之適用上限制，是被告等人就此所辯，並無
      依據，再者，參酌最高法院八十三年六月七日八十三年度第七次民事庭會議中
      ，其中研究報告第四點之理由稱：【消滅時效與取得時效之難以調和，對照民
      法第一百二十五條、第一百四十四條第一項、第七百六十九條、第七百七十條
      等規定觀之，可見其端倪。其結果雖可能造成占有人取得時效尚未完成，而所
      有人之返還請求權早已罹於消滅時效。致一方有所有權之名而無所有權之實，
      另一方則有所有權之實而無所有權之名實。但依前述判例及解釋先後見解之更
      易，既肯定「已登記不動產」之物上請求權，無消滅時效之適用，且民法所定
      消滅時效完成後之效力，又僅生債務人得拒絕給付之「抗辯權」，非謂權利人
      之原權利 (請求權)歸於消滅。則於本案僅提示某丑係「無權占有」某子之建
      物 (未登記)及基地 (已登記)，而未涉及其是否就建物「取得時效」已完成之
      情形下，縱其對建物之占有，可適用消滅時效之規定，究無從否定其「無權占
      有」建物及基地之本質。如謂其因建物所有得消滅時效之利益，可擴張反射及
      於已登記為某子所有之建物「基地」，進而排除某子本於基地所有權可得行使
      之物上請求權，不啻將其因時效利益取得之「抗辯權」所生效果，即視為某子
      之「所有權」喪失，恐與前述晚近之司法院大法官解釋意旨有違。抑有進者，
      本提案之無權占有人某丑，苟併依民法第七百六十九條、第七百七十條規定就
      某子「未登記」之建物「取得時效」完成，衡之各該條規定，亦僅得請求登記
      為該建物之所有人而已。於未依法登記為所有人或已具備時效取得所有權之要
      件，向該管地政機關聲請為所有權登記，由地政機關受理，並經法院為實體裁
      判前 (參見：本院六十九年三月四日六十九年第五次民事庭會議決議及八十年
      六月四日八十年度第二次民事庭會議決議意旨)，似仍難謂其對該建物所行使
      之管理、使用、收益等權能為合法。而變更其「無權占有」為「有權占有」。
      是某丑對某子之建物 (未登記)及基地 (已登記)既均屬「無權占有」，解釋上
      殊不宜以其對建物占有之消滅時效完成而取得拒絕給付之「抗辯權」，即得以
      建物與基地不可分，併予排除某子本於「基地」所得行使之物上請求權。至本
      院四十八年台上字第一四五七號及六十四年台上字第一一○號等判例 (見：同
      上本院判例要旨上冊三六六頁)之所謂：房屋 (建物)與土地使用權不可分離云
      云，均以「合法占有」為立論之前提，尚不能與本提案情形同視】等語，可知
      ，上揭決議及判決內容之論斷意旨主要在於調和消滅時效與取得時效之衝突，
      並未限制在建物及土地所有權人同一之情形，縱係分別歸屬於不同所有權人，
      亦無礙於上揭決議及判決之意旨。是被告上開所辯，並無法律上之依據，難以
      採信，應以原告之主張為可採信。
七、綜遽上述，原告基於土地之所有物返還請求權，求為判決：被告己○○、丁○○
    應將坐落台南縣新化鎮○○段三九六地號土地，如附圖一所示之Ｃ部份、面積零
    點零壹肆壹壹貳公頃土地，交還予原告台南縣政府。被告甲○○、丙○○○應將
    坐落台南縣新化鎮○○段三七九之一地號，如附圖二所示Ｆ部分、面積零點零零
    玖參伍玖貳壹公頃土地，及附圖三所示Ａ部份、面積零點零零壹零貳肆公頃土地
    ，交還予原告台南縣新化鎮公所，均屬有據，為有理由，應予准許。此外，本院
    考量返還土地，非立時可就，且斟酌被告甲○○年老生病、被告己○○患有陳舊
    性腦中風（此有診斷證明書一紙在卷可稽）、其餘被告之境況亦非佳，爰斟酌本
    案之實際情況，訂履行期間為六個月為適當，爰併諭知本件之履行期間。
八、又原告陳明願供擔保，聲請宣告假執行，經核與規定相符，爰分別酌定相當之擔
    保金額予以宣告。
九、結論：本件原告之訴為有理由，並依民事訴訟法第三百八十五條第一項前段、第
    七十八條、第八十五條第一項但書、第三百九十六條第一項、第三百九十條第二
    項，判決如主文。
中　　　華　　　民　　　國　　九十三　　年　　 十一 　　月　　二十五　　日
                              臺灣臺南地方法院民事第四庭
　　　　　　　　　　　　　　　　　法　　　官　林臻嫺
右為正本係照原本作成
如對本判決上訴，須於判決送達後二十日內向本院提出上訴狀
中　　　華　　　民　　　國　　九十三　　年　　 十一 　　月　　二十五　　日
　　　　　　　　　　　　　　　　　法院書記官　蔡蘭櫻
